臺灣高等法院刑事裁定
110年度毒抗字第20號
抗  告  人  黃榮輝



上列抗告人因違反毒品危害防制條例案件，不服臺灣士林地方法
院中華民國109年12月21日裁定（109年度毒聲字第219號），提
起抗告，本院裁定如下：
    主  文
原裁定撤銷，發回臺灣士林地方法院。
    理  由
一、原裁定意旨（略以）：抗告人即被告甲○○於民國109年8月2
    日晚上10時許，在新北市五股區成泰路路旁某處，施用第二
    級毒品甲基安非他命之事實，業據被告於警詢及偵訊時均坦
    承不諱，且經警於同年8 月4日晚上9時許徵得被告同意採集
    其尿液送台灣檢驗科技股份有限公司以氣相層析質譜儀法、
    液相層析串聯質譜儀確認檢驗，結果呈安非他命、甲基安非
    他命陽性反應，勘查採證同意書、新北市政府警察局受採集
    尿液檢體人姓名及檢體編號對照表在卷可查，足認被告前述
    具任意性自白與事實相符，被告施用第二級毒品犯行，應堪
    認定。又被告前因施用毒品案件，經原審法院以97年度毒聲
    字第136 號裁定觀察、勒戒後，認無繼續施用毒品之傾向，
    於97年6月17日釋放出所，嗣經臺灣士林地方檢察署檢察官
    以96年度毒偵字第2224號為不起訴處分確定，有本院被告前
    案紀錄表及不起訴處分書在卷可證，足認被告係於觀察、勒
    戒執行完畢3年後，再犯本案施用第二級毒品犯行，依前揭
    規定，聲請人聲請令被告入勒戒處所觀察、勒戒，經核並無
    不合，應予准許。
二、抗告意旨（略以）：抗告人即被告懇請檢察官及法院能改以
    被告為戒癮治療，因被告為家中經濟支柱來源，家中還有母
    親與1兒1女要扶養等語。
三、正當法律程序保障聽審權的憲法上意義與要求：
　　按受到司法院大法官釋字第384號引進「正當法律程序」原
    則的影響，大法官自其後多起解釋有意將憲法第16條的「訴
    訟權」與第8條的「正當法律程序原則」結合論述。而基於
    憲法第16條人民訴訟權之制度性保障，及憲法第8條正當法
    律程序原則，於法院裁判前，當事人應享有在法官面前陳述
    之聽審權。司法院大法官釋字第482號解釋理由書第一段亦
    嘗謂：「憲法第16條規定，人民有請願、訴願及訴訟之權。
    所謂訴訟權，乃人民司法上之受益權，即人民於其權利受侵
    害時，依法享有向法院提起適時審判之請求權，且包含聽審
    、公正程序、公開審判請求權及程序上之平等權等」；又例
    如釋字第582號解釋理由書亦謂：「足見刑事被告享有詰問
    證人之權利，乃具普世價值之基本人權。在我國憲法上，不
    但為第16條之訴訟基本權所保障，且屬第8條第1項規定『非
    由法院依法定程序不得審問處罰』、對人民身體自由所保障
    之正當法律程序之一種權利」。釋字第665號亦謂：「憲法
    第16條規定保障人民之訴訟權，其核心內容在於人民之權益
    遭受侵害時，得請求法院依正當法律程序公平審判，以獲得
    及時有效之救濟」。而最近公布之釋字第737號解釋文更宣
    示：「本於憲法第8條及第16條人身自由及訴訟權應予保障
    之意旨，對人身自由之剝奪尤應遵循正當法律程序原則。偵
    查中之羈押審查程序，應以適當方式及時使犯罪嫌疑人及其
    辯護人獲知檢察官據以聲請羈押之理由；除有事實足認有湮
    滅、偽造、變造證據或勾串共犯或證人等危害偵查目的或危
    害他人生命、身體之虞，得予限制或禁止者外，並使其獲知
    聲請羈押之有關證據，俾利其有效行使防禦權，始符憲法正
    當法律程序原則之要求」；解釋理由書並補充謂：「至於使
    犯罪嫌疑人及其辯護人獲知檢察官據以聲請羈押之理由及有
    關證據之方式，究採由辯護人檢閱卷證並抄錄或攝影之方式
    ，或採法官提示、告知、交付閱覽相關卷證之方式，或採其
    他適當方式，要屬立法裁量之範疇。惟無論採取何種方式，
    均應滿足前揭憲法正當法律程序原則之要求」等語。以上均
    屬大法官對於被告憲法上聽審權保障之確認。
四、聽審權與法律上告知義務的關係：
    就法律層次而言，因為公民與政治權利國際公約及經濟社會
    文化權利國際公約施行法第2條而取得國內法效力的公民與
    政治權利國際公約第14條第3項第7款即規定：「審判被控刑
    事罪時，被告一律有權平等享受下列最低限度之保障：（七
    ）不得強迫被告自供或認罪」。而刑事訴訟法第95條第1項
    並明定踐行所有訊問被告程序之國家機關（包括法官在內）
    的告知義務：「訊問被告應先告知下列事項：一、犯罪嫌疑
    及所犯所有罪名。罪名經告知後，認為應變更者，應再告知
    。二、得保持緘默，無須違背自己之意思而為陳述。三、得
    選任辯護人。如為低收入戶、中低收入戶、原住民或其他依
    法令得請求法律扶助者，得請求之」。尤其第一款的罪名告
    知，就是源自於聽審權保障中之請求資訊權，唯有被告知悉
    其以何種罪名被調查、偵查、審判，始能據以判斷其是否及
    如何因應國家行為；第二款的緘默權告知更是基於憲法訴訟
    權及正當法律程序而來的「不自證己罪權」，亦即人民沒有
    理由，更沒有義務被強迫作出不利自己之陳述而遭致國家「
    處罰」。這樣的不自證己罪原則含有尊重人性尊嚴的嚴肅意
    義。本院以為，被告的聽審權內容，至少含有請求資訊權、
    請求表達權及請求注意權三大內涵。
五、聲請觀察、勒戒程序的聽審權保障：
　　以本案的聲請觀察勒戒為例，實務上檢察官吝於在訊問被告
    時，讓被告就是否觀察、勒戒於事前表示意見，其後聲請書
    亦未送達被告，導致被告根本無從知悉已遭聲請，法院即應
    讓被告知悉檢察官提出如何的證據足以證明有應為觀察、勒
    戒的事由，通常就是透過閱卷權，至少如釋字第737號解釋
    所指示：「或採法官提示、告知、交付閱覽相關卷證之方式
    ，或採其他適當方式或至少以口頭或其他適當方式來實踐」
    （請求資訊權）；於知悉證據後，要讓被告有陳述並對之辯
    明的機會，尤其在要對被告作出不利益的，實有拘束人身自
    由效果的令入勒戒處所觀察、勒戒處分前，應讓被告能陳述
    其意見（請求表達權）；而被告的答辯及表達，法官要能實
    質且有效的回應，提出論理及說服的過程，被告始能得知法
    官有無注意，並足供上級審法院檢驗（請求注意權）。再以
    行政程序法第102條規定為例（行政罰法第42條本文亦同）
    ，行政機關作成限制或剝奪人民自由或權利之行政處分前的
    「陳述意見權」，其理論基礎就是憲法聽審權。要能取得資
    訊（請求資訊權），才能有效的陳述意見，待充分陳述與答
    辯後，作出行政處分的機關就要有所回應（請求表達權）。
    同樣是國家公權力的對待，效果更為嚴厲的剝奪人身自由的
    觀察、勒戒處分，自更無剝奪被告聽審權的道理。
六、未保障聽審權的裁定程序有違憲之情：
    我國刑事司法實務，習以刑事訴訟法第221條規定（判決，
    除有特別規定外，應經當事人之言詞辯論為之）的反面解釋
    ，而以「判決」與「裁定」為區分標準，向認為僅前者須為
    言詞辯論，將言詞辯論窄化為聽審權，後者僅以書面審理即
    可。殊不知言詞辯論性質，應屬事後訴訟救濟權之內涵，勉
    可謂強度的聽審權保障，但重點在事後救濟的訴訟程序，與
    上述最基本的於事前陳述意見機會的聽審權保障，尚有不同
    。總之，認為凡裁定即無須以言詞訊問或審理，而流於書面
    審理的作法，其實都有可能侵害被告的聽審權而有違憲之虞
    。除本案所涉毒品危害防制條例第20條所定，由法院裁定的
    觀察、勒戒處分，以及依據刑事訴訟法第476條的撤銷緩刑
    裁定等，都應該以保障被告或受刑人的聽審權為最低正當法
    律程序之要求。換言之，即使法律沒有明定應予事前訊問，
    基於憲法聽審權的保障，如未給予當事人民事前言詞陳述意
    見之機會，此等裁定都可能是違憲的。在採取有對於個案裁
    判進行憲法審查的國家，例如德國彼邦的「裁判憲法訴願制
    度」(Urteilverfassungsbeschwerde)，所謂「合法但違憲
    」的裁判，就是指此類表面上看似合於法律，實則違憲侵害
    人民基本權（本案就是聽審權）的司法裁判。是此類案件，
    如受聲請法院就檢察官之聲請，並未通知被告並開庭言詞審
    理，或至少有使被告於事先提出書面，以保障被告陳述意見
    之機會，自有害被告受憲法及上述公民與政治權利國際公約
    所保障之聽審權，其程序自有不符正當法律程序之要求，並
    侵害當事人民之訴訟權保障。
七、原審法院及檢察官均因未保障被告聽審權，有違正當法律程
    序：
(一)查本件檢察官於聲請觀察、勒戒前之109年8月5日雖有訊問
    抗告人即被告，惟毋寧是因為司法警察因於109年8月4日19
    時43分在新北市○○區○○○路0段000巷0號前，經盤查發現被告
    疑似持有毒品違禁物而查獲，並經逮捕至派出所製作筆錄及
    採尿送驗。被告經訊問後移送檢察署所為調查是否有施用毒
    品犯行的偵查複訊行為，依卷內檢察官訊問筆錄觀之，從未
    告知被告觀察、勒戒之法律要件及效果，僅調查訊問是否曾
    經觀察、勒戒處分，卻未給予被告就是否觀察、勒戒，或以
    其他替代處分等，有事前陳述意見之機會（參見109年度毒
    偵字第1476號偵查卷109年8月5日檢察官訊問筆錄）。
(二)又因最高法院刑事大法庭於109年11月18日，作成該院109年
    度台上大字第3826號裁定主文宣示：「民國109年1月15日修
    正公布、同年7月15日施行之毒品危害防制條例第20條第3 
    項規定，犯第10條之罪於觀察、勒戒或強制戒治執行完畢釋
    放後，3年後再犯第10條之罪者，適用本條前2項之規定。上
    開所謂『3年後再犯』，只要本次再犯（不論修正施行前、後
    ）距最近1次觀察、勒戒或強制戒治執行完畢釋放，已逾3年
    者，即該當之，不因其間有無犯第10條之罪經起訴、判刑或
    執行而受影響」。包括先前最高法院於109年8月11日已以現
    行行政上決議或「多數見解」之方式表明：「本院95年度第
    7次及97年度第5次刑事庭會議決議，不再供參考」。換言之
    ，最高法院至少自109年8月11日已實質上變更該院95年度第
    7次及97年度第5次刑事庭會議決議見解：「倘被告於5年內
    已再犯，經依法追訴處罰，縱其第三次（或第三次以上）再
    度施用毒品之時間，在初犯經觀察、勒戒或強制戒治執行完
    畢釋放五年以後，已不合於『五年後再犯』之規定，且因已於
    『五年內再犯』，顯見其再犯率甚高，原實施觀察、勒戒或強
    制戒治，已無法收其實效，即應依該條例第10條處罰」。亦
    即依據最高法院該2則決議見解引領的過往實務，將本條例
    第20條第3項所指「再犯」解釋成「第二次犯」，從而第三
    次犯以上者，不論距離前次施用毒品是否遠與超過5年，仍
    永遠喪失適用觀察、勒戒程序之機會，而須以刑罰處置，謂
    之「毒品三振犯」規定也不為過。惟依據上述大法庭裁定，
    只要本次再犯（不論修正施行前、後）施用毒品罪，距最近
    1次觀察、勒戒或強制戒治執行完畢釋放，已逾3年者，即必
    須再為觀察、勒戒（或其他替代措施），不能再以追訴刑事
    處罰的處遇對待。
(三)本件檢察官聲請書所載時間為109年11月20日，原審裁定時
    間為同年12月21日。尤其上述因為最高法院實務見解變更所
    產生的法制變遷，非犯罪行為人所能預見與立即反應，為兼
    顧法明確性與法安定性的考量，司法實務更有義務將此等變
    遷及對行為人權益的影響，如實告知，以使有因應作為的可
    能，始符聽審權保障之理。換言之，不論檢察官聲請或原審
    法院裁定前，並未給予被告對於是否觀察、勒戒之處分，於
    事前表示意見，檢察官所能考量者亦僅有該份訊問筆錄，其
    後檢察官的聲請書也根本未送達被告，導致被告無從得知已
    遭聲請，更無可能在法院裁定前，能有向法官事前陳述之機
    會，顯然漠視被告事前陳述意見權的保障。而原審法院在裁
    定是否觀察、勒戒前，亦未開庭訊問被告，或至少以書面通
    知被告使有以言詞或書面陳述答辯之機會。足可確定的是，
    本案所有程序均以書面審查，被告直到收受原審裁定之前，
    均不知有此聲請之程序，明顯對於被告聽審權之保障不足，
    有害被告受上述憲法及公民與政治權利國際公約所保障之聽
    審權，其程序自有不符正當法律程序之要求，並侵害被告之
    訴訟權保障，已屬違法不當，自有未洽。
八、原審裁定未審查檢察官聲請裁量權之合法妥適性：
(一)按犯（毒品危害防制條例）第10條施用第一級、第二級毒品
    罪者，檢察官應聲請法院裁定，或少年法院（地方法院少年
    法庭）應先裁定，令被告或少年入勒戒處所觀察、勒戒，其
    期間不得逾2月。觀察、勒戒或強制戒治執行完畢釋放後，3
    年內再犯第10條之罪者，檢察官或少年法院（地方法院少年
    法庭）應依法追訴或裁定交付審理。109年1月15日修正後毒
    品危害防制條例第10條第1項、第23條第2項分別定有明文。
    換言之，觀察、勒戒程序屬刑事訴訟程序之一環，作為被告
    是否為刑事處遇的前提程序，如經觀察、勒戒或強制戒治執
    行完畢釋放後，3年內再犯施用第一、二級毒品之罪者，始
    構成毒品危害防制條例第10條之罪。
(二)依據觀察勒戒處分執行條例第5條第1項規定，除少年得由少
    年法院（庭）另行指定適當處所執行外，受觀察、勒戒人應
    收容於勒戒處所，執行觀察、勒戒處分。其屬拘束人身自由
    之保安處分，性質與刑罰無異（刑法第1條第2項參見）。是
    基於侵害最小之必要性原則，97年4月30日另修正公布毒品
    危害防制條例第24條第1項規定：「本法第20條第1項及第23
    條第2項之程序，於檢察官先依刑事訴訟法第253條之1第1項
    、第253條之2之規定，為附命完成戒癮治療之緩起訴處分時
    ，或於少年法院（地方法院少年法庭）認以依少年事件處理
    法程序處理為適當時，不適用之」。賦與檢察官有「附命完
    成戒癮治療之緩起訴處分」以替代收容於勒戒處所，執行觀
    察、勒戒處分之方式，侵害施用毒品者之人身自由較為輕微
    。立法者並於同條例第24條第3項，將同條第1項所適用之戒
    癮治療之種類、其實施對象、內容、方式與執行之醫療機構
    及其他應遵行事項之辦法及完成戒癮治療之認定標準，授權
    由行政院定之。
(三)行政院於97年10月30日制定發布「毒品戒癮治療實施辦法及
    完成治療認定標準」（以下簡稱戒癮治療認定標準），並於
    102年6月26日修正施行第2點第1項，將戒癮治療之實施對象
    ，從施用第一級毒品海洛因、嗎啡、鴉片及前述相類製品者
    ，擴及於包括施用第二級毒品者；同點第2項則明被告有下
    列情事之一時，不適合為附命完成戒癮治療之緩起訴處分。
    但無礙其完成戒癮治療之期程者，不在此限：一緩起訴處分
    前，因故意犯他罪，經檢察官提起公訴或判決有罪確定。二
    緩起訴處分前，另案撤銷假釋，等待入監服刑。三緩起訴處
    分前，另案羈押或執行有期徒刑。同標準第6點第1項則規定
    ：「檢察官為緩起訴處分前，應得參加戒癮治療被告之同意
    ，並向其說明完成戒癮治療應遵守事項後，指定其前往治療
    機構參加戒癮治療」。
(四)足認行政院基於立法者之授權，對於「初犯」者之毒癮治療
    方式，採行「觀察、勒戒」與「附戒癮治療之緩起訴處分」
    併行之雙軌模式，即使屬「3年內再犯」者，檢察官亦仍得
    參酌被告之特殊情狀，裁量選擇予以逕行提起公訴，或仍為
    上述緩起訴處分處理。
(五)不論「觀察、勒戒處分」或「附戒癮治療條件之緩起訴處分
    」，均為使施用毒品者得以有效戒除毒癮所設，檢察官固有
    選擇裁量權，惟此處之裁量權非得恣意為之，仍應斟酌個案
    具體情節，考量對被告戒癮之成效及其人身自由侵害之程度
    ，權衡而為合義務性之裁量。經查檢察官於聲請前，並無給
    予被告就是否觀察、勒戒，或以戒癮治療為緩起訴處分條件
    ，為事前表示意見之機會，原審亦未開庭給予被告就此有陳
    述意見之機會，除有侵害聽審權保障之虞，業如前述外，更
    因為原審及檢察官均吝於給予被告為此等言詞或書面陳述之
    權，而導致無從妥適判斷檢察官對於觀察、勒戒的聲請，是
    否有怠惰或濫用裁量的違法裁量之情，已值斟酌。
(六)又查被告於警詢及偵查中對於其有聲請書所指時、地施用第
    二級甲基安非他命犯行，均坦承不諱，並有扣案證物等足證
    自白與事實相符。而被告前因施用毒品案件，經原審法院以
    97年度毒聲字第136號裁定送觀察、勒戒後，因認無繼續施
    用毒品之傾向，於97年6月17日釋放出所執畢等情，有本院
    被告前案紀錄表在卷可查。惟被告本次施用毒品犯行，因前
    述實務見解與法制變革，已不得再以刑事處罰，而應以觀察
    、勒戒或其他戒癮治療的替代保安處分方式，業如前述。聲
    請意旨並無任何對於被告之生活狀況、家庭背景、經濟狀態
    、是否對於毒品並無過度依賴性而得自主戒治、是否必須逕
    以侵害被告人身自由最劇的令入戒治處所觀察、勒戒之方式
    不可？有如何之理由不能以其他戒癮治療附條件緩起訴之方
    式為之？均未見檢察官詳加調查審酌，亦未告知被告有何不
    適合為戒癮治療之原因。原審裁定亦未見審查聲請人是否及
    如何行使裁量權，在對於被告侵害較微的附戒癮條件的緩起
    訴處分，及侵害較劇的本案聲請觀察、勒戒處分之間，有無
    遵守侵害最小的必要性原則，而是否違反比例原則？又有無
    與事件無關之考量，或於相同事件為不同處理之違反平等原
    則等情事。正因為檢察官及原審均疏於保障聽審權，檢察官
    聲請觀察、勒戒的此類案件，向不送達聲請書亦為司法實務
    常態，但常態存在不代表就是合法，只能說司法救濟實務對
    此也向來欠缺聽審權保障的審查監督作法。自檢察官聲請書
    理由，足見檢察官在附戒癮治療緩起訴處分，與聲請觀察、
    勒戒之間的裁量因素均付知闕如，原審同因未予被告陳述意
    見之機會，自亦難以調查各項裁量因素，僅以被告確有施用
    毒品為由，及書面審查的例稿式用語「經核並無不合，應予
    准許」幾字，即准許以侵害最烈之令入戒治處所執行觀察、
    勒戒模式，實有可能違反比例原則而有怠於裁量導致違法之
    誤。
九、本院為保障被告的訴訟權，訊據被告表示希望能以附戒癮治
    療代替觀察、勒戒處分，其直到收受原審裁定才知道要觀察
    、勒戒，檢察官於偵訊時，並未讓其對於是否願意聲請觀察
    、勒戒表示意見，原審法院亦未給予答辯之機會。其並不知
    道前述最高法院變更見解導致法制變革等實務現狀，對於原
    可預期的刑事處罰卻變為必須觀察、勒戒等情，一無所知。
    於訊問時另答稱，此次因受不了朋友引誘又碰毒品，但想到
    父親在其服刑過世，僅施用一口即停止，沒想到就被抓了；
    倘進去觀察勒戒，對於母親、未成年子女的經濟及生活勢必
    影響；「我的母親、女兒就沒有人幫忙，還有家裡經濟上的
    問題，我母親70幾歲，只有我在賺錢，我女兒學費也需要我
    賺錢繳，我現在在家樂福工作，在蔬果部門，我去執行的話
    ，工作一定會斷掉，家裡的經濟就會陷入困難。我二姐1年
    多沒有回來，也不知道去哪裡。我大姐他現在賣衣服，他的
    薪水好像只有兩萬初而已」等語（參見本院卷第28至30頁以
    下）。而依檢察官聲請理由及卷內資料全無上述經訊問被告
    後始能獲得的裁量因子，也無證據證明被告是否有因而成癮
    至難以控制自己意志及行動，而不得不以拘禁處分助其戒毒
    之情。總之，卷內空洞幾無任何資訊足供裁量之資料，本院
    難以判斷檢察官選擇聲請觀察、勒戒之裁量是否合法。
十、綜上所述，原審裁定未審酌及此，疏未究明，且未通知檢察
    官補正其是否已為適法裁量的理由，徒憑檢察官認被告有施
    用第二級毒品犯行的聲請，即裁准執行觀察、勒戒，即有違
    誤，本院爰依法撤銷原裁定，發回原審法院，於要求檢察官
    補正裁量因素及理由，詳為審酌後，更為妥適處理。
十一、依刑事訴訟法第413條前段，裁定如主文。
中　　華　　民　　國　　110 　年　　1 　　月　　29　　日
                  刑事第二庭    審判長法　官  周盈文  
                                      法　官  謝梨敏
                                      法　官  錢建榮
以上正本證明與原本無異。
不得再抗告。
                                      書記官  許俊鴻
中　　華　　民　　國　　110 　年　　2 　　月　　2 　　日